【裁判字號】    98,上訴,1658
【裁判日期】    980625
【裁判案由】    偽造文書等
【裁判全文】
臺灣高等法院刑事判決                98年度上訴字第1658號
上  訴  人  臺灣宜蘭地方法院檢察署檢察官
被      告  己○○
上列上訴人因被告偽造文書等案件，不服臺灣宜蘭地方法院97年
度訴緝字第27號，中華民國98年3月5日第一審判決（起訴案號：
臺灣宜蘭地方法院檢察署97年度偵字第1109號），提起上訴，本
院判決如下：
    主  文
原判決關於犯行使偽造私文書罪部分撤銷。
己○○被訴偽造庚○○標單而行使部分無罪。
其他上訴駁回。
    理  由
一、公訴意旨略以：被告己○○於民國95年5 月20日，在宜蘭縣
    宜蘭市○○路137 號乙○○住處，自任會首對外招攬會員成
    立互助會，約定每人每期會金新台幣（下同）1 萬元，每期
    底標1 千元，採內標方式，每月20日在上址由會員參與競標
    ，會員不含會首，共計33個會員單位。詎己○○意圖為自己
    不法之所有，利用互助會員彼此間互不熟識之情形，冒用不
    知情而實際並未到場參與競標之會員戊○○、庚○○、丁○○等人之名義，偽造被冒標會員之簽名並填載標息而偽造標
    單（已滅失），持以參與競標而行使之，得標後即向活會會
    員佯稱係受被冒標會員之授權競標，使活會會員陷於錯誤，
    交付各當期會款予己○○本人，己○○冒標之行為詐得互助
    會款至少達132萬元（計算公式為：會金1萬元乘以會員人數
    33人乘以被冒標之4個會員單位），並於96年6月20日無故停
    標。嗣經甲○○於停標後邀集上開互助會之會員，到場比對
    得標紀錄，始悉上情，因認被告己○○涉犯刑法第216 條、
    第220條、第210條之行使偽造準私文書罪及同法第339 條第
    1項之詐欺取財罪等罪嫌。
二、按被告未經審判證明有罪確定前，推定其為無罪；犯罪事實
    應依證據認定之，無證據不得認定犯罪事實；又不能證明被
    告犯罪或其行為不罰者，應諭知無罪之判決，刑事訴訟法第
    154條、第301條第1 項分別定有明文。次按認定不利於被告
    之事實，須依積極證據，茍積極之證據本身存有瑕疵而不足
    為不利於被告事實之認定，即應為有利於被告之認定，更不
    必有何有利之證據，而此用以證明犯罪事實之證據，猶須於
    通常一般人均不至於有所懷疑，堪予確信其已臻真實者，始
    得據以為有罪之認定，倘其證明尚未達到此一程度，而有合
    理性之懷疑存在，致使無從為有罪之確信時，即應為無罪之
    判決，此有最高法院82年度臺上字第163 號判決、76年度臺
    上字第4986號、30年度上字第816 號等判例意旨可資參照，
    而依法治國家之刑事訴訟原則，檢察官除提起公訴外，尚須
    維持公訴，負有說服責任，其舉證責任之目的，係在充分證
    明被告確有如公訴所指之犯罪事實，從而其舉證責任應存在
    於刑事訴訟程序之全程，且於舉證不足以使法院產生有罪之
    確信時，為終局之舉證責任未盡，是故，於公訴程序中用以
    證明犯罪事實證據之蒐集、提出、及說服等責任在於檢察官
    ，刑事訴訟法第161條第1項規定檢察官就被告犯罪事實，應
    負舉證責任，並指出證明之方法，即明示斯旨，至於修正前
    刑事訴訟法第163條第1項及修正後刑事訴訟法第163條第2項
    關於法院調查證據之規定，乃指法院應於訴訟當事人舉證之
    範圍內，依職權或聲請，循刑事訴訟法第164 條以下關於證
    據調查之程序及方法而為調查，以將檢察官及其他當事人之
    舉證轉換為法院之證據認知，究明證據之證據能力與證明力
    ，最高法院91年臺上字第4091號判決謂：「當事人固得聲請
    法院調查證據，而法院為發見真實，亦得依職權調查證據，
    僅於維護公平正義或對被告之利益有重大關係之事項，始應
    依職權調查之，修正刑事訴訟法第163 條第1、2項定有明文
    。故法院於當事人主導之證據調查完畢後，認為事實未臻明
    白，而卷內復有其他足認為有助於發現真實又足以影響判決
    結果之證據存在，且有調查之可能者，固得依職權調查證據
    ，但並無蒐集證據之義務；蒐集證據乃職司追訴犯罪之檢察
    官之職責，事實審法院調查證據之範圍仍以案內存在之證據
    為限。」暨92年臺上字第128號判例謂：「刑事訴訟法第161
    條已於91年2月8日修正公布，修正後同條第1 項規定：檢察
    官就被告犯罪事實，應負舉證責任，並指出證明之方法。因
    此，檢察官對於起訴之犯罪事實，應負提出證據及說服之實
    質舉證責任。倘其所提出之證據，不足為被告有罪之積極證
    明，或其闡明之證明方法，無從說服法官以形成被告有罪之
    心證，基於無罪推定之原則，自應為被告無罪判決之諭知。
    」洵屬的論，可供參考。末按告訴人之告訴，係以使被告受
    刑事訴追為目的，是其陳述是否與事實相符，仍應調查其他
    證據以資審認，亦據最高法院52年度台上字第1300號判例闡
    釋甚明。
三、訊據被告己○○固不諱於上開時、地，召集上開合會，會員
    投標須填寫標單及簽名，會員甲○○在96年5 月20日得標後
    ，因會首即被告未交付所收取之合會金而停標等情，惟堅決
    否認有何冒標行為，辯稱：庚○○參加1 會，她在96年1月5
    日得標，是她的朋友鄭寶琴或呂鋿錦借用庚○○名義得標，
    庚○○每次標會都有去，嗣後乃因死會會員未繳足會款，致
    伊無法將甲○○得標款給付予甲○○，伊不是惡意倒會云云
    。公訴人認被告涉有上開罪嫌，無非以告訴人甲○○之指訴
    、證人庚○○、戊○○、丁○○等之證言，及甲○○、庚○○、辛○○等提供之上開互助會單與得標紀錄等，為其主要
    論據。
四、經查：
（一）按被告以外之人於審判外之言詞或書面陳述，除法律有規
      定者外，不得作為證據，刑事訴訟法第159條第1項固定有
      明文；惟被告以外之人於審判外之陳述，雖不符同法第15
      9條之1至第159之4之規定，而經當事人於審判程序同意作
      為證據，法院審酌該言詞陳述或書面陳述作成時之情況，
      認為適當者，亦得為證據。又當事人、代理人或辯護人於
      法院調查證據時，知有第159條第1項不得為證據之情形，
      而未於言詞辯論終結前聲明異議者，視為有前項之同意，
      同法第159條之5第1、2項亦定有明文。被告就證人庚○○
      、戊○○、丁○○、丙○○、甲○○等於偵查中陳述之證
      據能力，於準備程序中已陳明不爭執之意旨，本院於審理
      時提示上開證人偵查中陳述內容並告以要旨，且經公訴人
      及被告表示意見，當事人已知上述陳述乃審判外陳述，均
      未於言詞辯論終結前對該等記載審判外陳述筆錄之證據資
      格有何異議，依據首開規定，應視為被告已有將上開證人
      審判外陳述作為證據之同意，本院審酌上開證人審判外陳
      述作成時之情況，並無不能自由陳述之情形，亦未見有何
      違法取證或其他瑕疵，且與待證事實具有關聯性，認為以
      之作為證據應屬適當，而得作為證據，合先陳明。
（二）關於偽造庚○○標單而行使部分：
      (1)證人庚○○於偵查中乃證稱：伊參加己○○召開之互助
        會共1 會，編號是24號之會員，伊還是活會，伊之互助
        會單也有記載會員得標日期及競標利息，不知為何辛○○之互助會單記載伊已於96年1月5日得標等情（見96年
        度他字第701 號偵查卷第18頁）。其證言意旨乃謂其仍
        為活會，辛○○互助會單上之記載與其活會之狀態不符
        ，並未指摘被告冒標其會份。
      (2)證人庚○○於本院審理時猶結證稱：伊確實是活會，伊
        與朋友共參加五個會（有3個活會、2個死會）伊負責收
        這5個會的錢，5個會（即互助會單編號7、8、22、23、
        24所示）其中編號7、8已經標了。我們5 個人可以互相
        利用彼此的名義去投標，但會錢都統一由伊交給會首。
        96年1月5日的會是我們5個人其中1個人標走了，不是被
        告冒標的，每次開標的時候伊都有在場，伊很確定，但
        是哪一個人標走的，時間過這麼久，伊記不清楚了。我
        們這5 個會都可以輪流去標，標單（按指互助會單）是
        每個人自己寫的，所以伊提出的互助會單寫的也不太準
        ，因為會員多半彼此間都不認識，所以互助會單上之記
        載都是會員互相比對寫出來的，並不是很確實等語，與
        其於偵查中之證述並無扞格，且與被告所辯相符。
      (3)證人辛○○於偵查中僅證稱伊為活會會員，但未就其互
        助會單記載之依憑有所說明。惟將辛○○之互助會單與
        甲○○之互助會單相比對（見96年度他字第701 號偵查
        卷第7頁及第20頁），兩者非唯於編號8、16、18、20、
        21、23、26、27、32等會員有無得標之記載並不相同，
        而就編號4、9、11、33等會員得標日期之記載亦見齟齬
        。倘證人甲○○於偵查中所稱全互助會有17會份為死會
        無訛（見96年度他字第701 號偵查卷第17頁），則渠二
        人互助會單關於死會會員之得標記載，即有13會份互核
        不合，記載不符之比例竟逾七成，信憑性甚為薄弱，尤
        難以甲○○及辛○○等之互助會單上記載庚○○為死會
        ，而庚○○自稱仍為活會，即推斷被告冒標庚○○之會
        份。矧證人庚○○一人代表五會份，未遭被告冒標諸情
        ，尚據證人庚○○於本院結證綦詳，已如前所述。被告
        辯稱未冒標庚○○會份，應可信實。
（三）關於偽造戊○○標單而行使部分：
      證人戊○○於偵查中乃稱伊係經甲○○告以聞會首稱伊已
      經在95年10月20日得標，但伊事實上未得標云云（見96年
      度他字第701 號偵查卷第11頁）。惟證人甲○○於偵查中
      稱係被告來收會錢時告以戊○○得標云云（見96年度他字
      第701 號偵查卷第11頁），於原審審理時，則稱是阿蓮所
      記載哪一年伊記不清楚云云（見原審訴緝卷第60頁）。則
      尚難以戊○○聽聞甲○○傳述之詞，遽認被告有何冒標行
      為。況且，依卷內辛○○之互助會單所載，證人戊○○之
      兩會份皆為活會，核與證人乙○○於原審結證所述證人戊○○兩會皆為活會等語（見原審訴緝卷第58頁）相符。益
      徵證人戊○○及甲○○關於被告冒標戊○○之指證失實，
      不足資為不利於被告事實認定之依憑。
（四）關於偽造丁○○標單而行使部分：
      (1)證人丁○○於偵查中僅稱伊兩會份皆為活會，無何關於
        被告冒標之指訴（見96年度他字第701 號偵查卷第26頁
        ）。其於原審審理時，則結證稱：被告並沒有冒標伊的
        會，伊女兒參加兩會份亦未遭冒標等語（見原審訴緝卷
        第54頁）。核與證人甲○○於原審結證稱丁○○兩會均
        為活會等語相符（見原審訴緝卷第60頁）證人丁○○之
        女甲○○及證人辛○○等之互助會單上亦均未見丁○○
        得標之紀錄，足證被告並無冒標丁○○會份之行為甚明
        。
      (2)至於卷內證人庚○○提供之互助會單，於丁○○欄目內
        外，雖均有得標日期及金額之註記（見96年度他字第70
        1 號偵查卷第27頁）。惟觀庚○○互助會單之記載，乃
        依會員順序逐月記載開標日期及得標之利息金額，顯非
        按實際得標者之編號而為記載。證人庚○○於本院審理
        時，亦證實上情，其謂伊之互助會單上面記載內容是伊
        照著每個月逐次開標記載的內容，但伊不知道實際上是
        何人得標，所以就按會員編號依序記載下來等語。從而
        顯不能以庚○○互助會單上之記載，認定丁○○遭冒標
        甚明。
（五）此外，證人丙○○於偵查中證稱伊是活會，未遭冒標（見
      96 年度他字第701號偵查卷第25頁至第26頁）。此外遍閱
      全案卷證，未見被告偽造之標單或其他不利於被告之事證
      ，自無從認被告有何偽造標單而行使及詐欺取財犯行。又
      被告起會後，歷年餘始倒會，苟被告自始有不法所有之意
      圖，欲利用互助會詐害會員之財產，於擔任會首，向所有
      會員收取第一期會款後，即可倒會不顧，豈有經營年餘，
      並按月收繳會款予其他得標者之理，是亦難僅以倒會之事
      實，推斷被告有何犯行。被告所辯堪予採信。
五、公訴人所舉事證，尚不能證明被告有何偽造庚○○標單而行
    使之行為，衡以上開規定及說明，自應就被告被訴偽造庚○○標單而行使之行為諭知無罪。原審不察，遽認被告偽造庚○○標單而行使部分事證明確，論處被告罪刑，非無違誤；
    惟就被告被訴之其餘犯罪事實部分，以依現存之證據資料，
    不能證明被告犯罪，而為無罪之諭知，則無不合。檢察官對
    於原判決之全部均表不服，上訴意旨尚略謂：(一)就原審認為
    證人戊○○、庚○○、辛○○、丁○○於偵查中接受檢察事
    務官訊問時，並未依法踐行證人應命具結之法定程序，故渠
    等於偵查中之陳述，自不得作為證據一節：按依法院組織
    法第66條之3 之規定，檢察事務官受檢察官之指揮，詢問證
    人，視為刑事訴訟法第230條第1項之司法警察官。而刑事訴
    訟法第196 條之1第2項並無準用同法第186條至第189條關於
    證人具結之規定，故視為司法警察官之檢察事務官並無命證
    人具結之權限，證人於檢察事務官詢問時所為之供述，未經
    具結，自不生違反具結規定而無證據能力之問題。況刑事訴
    訟法關於證人之訊問，採具結制度，其用意在擔保證言之真
    實性及憑信性，並提高證人之責任心及警戒心，使為誠實之
    陳述，是「具結」乃證言真實性之程序擔保；又刑事訴訟法
    第一八六條第一項前段所規定之「具結」，係指「依法」有
    具結義務之人，履行其具結之義務而言，並非所有未令其具
    結之證人所為之陳述即當然無證據能力，是證據能力之有無
    ，不能單純以證人是否具結為斷。次按被告以外之人於審
    判外之言詞或書面陳述，除法律有規定者外，不得作為證據
    ；又被告以外之人於審判外之陳述，雖不符合刑事訴訟法第
    159條之1至第159條之4之規定，但經當事人於審判程序同意
    作為證據，法院審酌該言詞陳述或書面陳述作成時之情況，
    認為適當者，亦得為證據。當事人、代理人或辯護人於法院
    調查證據時，知有第159條第1項不得為證據之情形，而未於
    言詞辯論終結前聲明異議者，視為有前項之同意，刑事訴訟
    法第159條第1項及第159之5分別定有明文。原審對於證人戊○○、庚○○、辛○○、丙○○、丁○○於偵查中之供述，
    亦即對於證人戊○○等人接受檢察事務官詢問時所為之供述
    ，均依法踐行調查證據之程序，被告於言詞辯論終結前亦未
    聲明異議，而上開證據製作時之情況，亦無違法不當及證明
    力明顯過低之瑕疵，亦查無依法應排除其證據能力之情形，
    則上開證人於偵查中之供述應認為具有證據能力。故原審認
    證人戊○○、庚○○、辛○○及許樹海等人接受檢察官務官
    詢問時所為之供述不得作為證據，以及未引用丙○○接受檢
    察事務官詢問時所為之供述作為證據，自有未洽。(二)就被告
    有冒用戊○○之名義，偽造標單，持以競標部分：證人甲○○及丙○○於偵查中均已供稱被告己○○有告訴渠等95年10
    月20日係由戊○○得標等語，此部分亦有甲○○提出之互助
    會會單可憑。而證人戊○○於偵查中供稱：伊有被冒標，伊
    是經由甲○○告知，說會首跟他講伊已經在95年10月20日得
    標，但是事實上伊沒有得標，伊所參加的二會都是活會等語
    ，則被告應有冒用戊○○名義標會，並偽造標單之事實。(三)
    就被告有冒用丁○○名義，偽造標單，持以競標部分：證人
    丁○○於審理中雖稱其所參加之二會均是活會，被告沒有冒
    標等語，惟其復稱：伊是在地檢署開庭的時候，有人拿庚○○拿出來的會單，會單上的記載與伊女兒甲○○會單上的記
    載不同，當時有三張會單，渠等就比較，其中壹張將伊記載
    為死會，被告因為不在場，伊沒辦法確認，才會認為伊被冒
    標等語。而證人庚○○所提出之會單，確實有記載丁○○係
    分別於96年2月20日及96年3月20日得標，此有該互助會單可
    憑，則被告應有冒用丁○○名義標會，並偽造標單之事實。
    綜上所述，難認為原判決允當，爰提起上訴請求撤銷原判決
    ，更為適當合法之判決云云。第查：(一)刑事訴訟法第158 條
    之3 雖規定，證人依法應具結而未具結者，其證言不得作為
    證據。惟所謂「依法應具結而未具結」，係指該證人依法律
    規定有具結之義務，而未命其具結者而言。至於刑事訴訟法
    第186條第1項所規定「證人應命具結」，限於檢察官偵查中
    及法院審理中之證人，始有命具結之問題。至於檢察事務官
    、司法警察官及司法警察詢問證人時，刑事訴訟法並未賦予
    渠等命證人具結之權責，縱命證人具結，亦不發生具結之效
    力（最高法院96年台上字第6303號判決亦宣示相同意旨，可
    供參考）。原判決以證人戊○○、庚○○、辛○○、丁○○
    於檢察事務官前所為之陳述未踐行證人應命具結之法定程序
    而無證據能力，縱當事人就上開證人於偵查中陳述之證據能
    力未聲明異議，亦無法以此默示同意，補正渠應命具結而未
    具結之瑕疵云云，自有適用法則不當之違法。檢察官此部分
    上訴，非無理由。(二)關於被告有無偽造戊○○、丁○○等標
    單而行使等行為，公訴人所憑證據不足以證明被告犯行，經
    調查證據結果，此部分應為無罪之諭知，已詳述如前；公訴
    人未提出其他補強證據，猶執陳詞指摘原審就此部分諭知無
    罪之判決為不當，尚無可採，此部分上訴難認有理由。(三)綜
    上所述，原判決就被告被訴偽造庚○○標單而行使部分予以
    論罪科刑，既有無可維持之違誤可議，且為檢察官上訴範圍
    所及，自應由本院將原判決此部分撤銷，另為無罪之諭知，
    以昭審慎。至於原判決諭知無罪部分，原審對於部分供述證
    據有無證據能力之認定，固有不當，惟除去此一瑕疵，尚不
    足以動搖原判決之結果，於原判決之本旨不生影響，仍應予
    以維持；其適用法則之違誤，於本判決理由內加以糾正即足
    ，檢察官此部分上訴應予駁回。
據上論結，應依刑事訴訟法第368條、第369條第1項前段、第364
條、第301 條第1項，判決如主文。
本案經檢察官楊秀蘭到庭執行職務。
中    華    民    國    98    年     6    月    25    日
                  刑事第十二庭審判長法  官  蔡永昌
                                    法  官  施俊堯
                                    法  官  蔡新毅
以上正本證明與原本無異。
被告不得上訴。
檢察官如不服本判決，應於收受送達後十日內向本院提出上訴書
狀，其未敘述上訴之理由者並得於提起上訴後十日內向本院補提
理由書（均須按他造當事人之人數附繕本）「切勿逕送上級法院
」。
                                    書記官  楊秋鈴
中    華    民    國    98    年    6     月    25    日


司法院資訊處製作；財團法人民間司法改革基金會備份。
